【裁判字號】    88,家上,314
【裁判日期】    890425
【裁判案由】    離婚
【裁判全文】
臺灣高等法院民事判決  八十八年度家上字第三一四號
      上  訴  人  乙○○
      被 上訴 人  甲○○
                          送達.
                              .
右當事人間請求離婚事件，上訴人對於中華民國八十八年九月三十日臺灣桃園地方法
院八十八年度婚字第三八０號第一審判決提起上訴，本院判決如左：
      主      文
上訴駁回。
第二審訴訟費用由上訴人負擔。
      事      實
甲、上訴人方面：
一、聲明：(一)原判決關於命上訴人給付新台幣（以下同）四十萬元部分廢棄。(二)右開
    廢棄部分，被上訴人在第一審之訴駁回。
二、陳述：除與原判決記載相同者，茲引用之外，補稱：
    (一)被上訴人自民國八十八年三月三十日無故離家，迄同年四月二日返家即要求上
      訴人簽立離婚協議書，自此上訴人以為離婚已生效，才開始與訴外人江麗仙有
      進一步交往，上訴人並無意與他人通姦，上訴人就兩人離婚並無任何侵害被上
      訴人行為，被上訴人請求賠償，顯無理由。
    (二)倘認上訴人應對被上訴人賠償，原審判准四十萬元，其金額過高，且上訴人就
      下列金額主張抵銷之：
    １、被上訴人於八十八年三月三十日搬走上訴人住處所有之電冰箱、洗衣機、瓦
        斯爐、電視機等，上訴人共計花費四萬一千元。
    ２、上訴人投保四項國泰人壽保險，但被上訴人竟未經上訴人同意，自行以上訴
        人之保險辦理貸款十萬五千元。
    ３、上訴人參加互助會標金八十萬，曾交被上訴人保管，被上訴人拒絕返還。
    ４、被上訴人於八十五年購置車號L6─5551新車，向上訴人借款十萬元，迄未償
        還。
    (三)被上訴人就上訴人通姦部分，復於台灣桃園地方法院（以下簡稱桃園地院）起
      訴請求賠償五十萬元，顯見上訴人知悉離婚須協同辦理離婚登記，上訴人曾要
      求被上訴人一同前往辦理離婚登記，上訴人不僅拒絕外，尚利用上訴人不了解
      法律弱點，透過訴訟向上訴人索取金錢。
三、證據：除援用第一審所提證據外，補提離婚協議書乙件、國泰人壽契約狀況一覽
    表四件、桃園地院民事庭通知各乙件、收據二件。
乙、被上訴人方面：
一、聲明：如主文第一項所示。
二、陳述：除與原判決記載相同者，茲引用之外，補稱：
    (一)上訴人離婚前即與他人暗通款曲，並多次脅迫被上訴人離婚未果，即對被上訴
      人暴力相加，被上訴人為擺脫暴力陰影，無奈於八十八年三月三十日與被上訴
      人簽立別居契約，上訴人為求速離婚，於四月二日即脅迫上訴人須簽字離婚，
      惟因上訴人承諾之條件尚未完成，故而離婚協議書正本存於林文卿代書處，故
      而上訴人知悉雙方婚姻關係仍然存在至明。詎被上訴人於八十八年四月四日返
      家收拾物品時，駭然發現江麗仙衣物，足證上訴人稱其非惡意破壞婚姻，顯無
      所據。
    (二)上訴人主張抵銷，與事實不符，其分述如后：
    １、上訴人主張之電冰箱、洗衣機、瓦斯機等物，實為上訴人所有，依分居協議
        書第二點記載：「乙方（按係被上訴人）所有之財產於分居日起全部由乙方
        自行管理，乙方對其所財產，得自由使用收益及處分，甲方（按係上訴人）
        不得干涉」。倘上開電器等是屬上訴人所有，上訴人自不可能於三月三十日
        同意被上訴人搬走而不加阻攔。
    ２、上訴人投保之壽險，要保人為被上訴人，所有保費及貸款均自上訴人薪資中
        扣除。
    ３、否認向上訴人借貸會款八十萬元。蓋上訴人甚少負擔家計，其將錢拿去養女
        人尚嫌不足，怎可將八十萬元交被上訴人。
    ４、至被上訴人購置自用車，係為接送子女上下學所需，上訴人稱其亦可使用該
        車，故而贈與十萬元。
三、證據：除援用第一審所提證據外，補提別居協議書乙件、國泰人壽保險公司員工
    薪津表。
      理      由
一、本件被上訴人起訴主張兩造原為夫妻，詎上訴人竟在婚姻關係存在中，於八十八
    年四月四日、四月五日與訴外人江麗仙通姦，被上訴人因而訴請離婚（離婚部分
    已經原審判決准予離婚，上訴人此部分未上訴而確定），就本件離婚原因是由上
    訴人造成，致被上訴人精神上受有損害，爰依民法第一千零五十六條第二項規定
    請求有過失之上訴人賠償五十萬元，經原審判命上訴人給付四十萬元。上訴人則
    以其與被上訴人於八十八年四月二日已簽立離婚協議書，上訴人以為離婚已生效
    ，才開始與江麗仙有進一步交往，上訴人並無意與他人通姦，就離婚之原因，上
    訴人並無過失。縱認上訴人應賠償，原審判決上訴人應給付四十萬亦屬過高，且
    上訴人就上訴人方面陳述欄(二)１、２、３、４項之金額主張抵銷，資為抗辯。
二、被上訴人主張原為夫妻，因上訴人於婚姻關係存續中與江麗仙通姦，經原審判准
    離婚，被上訴人主張上訴人就兩造判決離婚原因有過失，但為上訴人否認，並抗
    辯稱其與被上訴人於八十年四月二日即簽立離婚協議書，誤信兩造婚姻關係已終
    止，始與江麗仙有進一步交往云云。惟查，上訴人主張前揭事實，固據提出離婚
    協議書乙件，惟核閱該協議書第二條記載：「雙方離婚定金出自自協議，男方名
    下房屋門牌大溪鎮義路五二五巷十弄一號，建號（以下空白）須辦理抵押設定新
    台幣壹佰萬元正給于乙方（按係指被上訴人）。且該房屋須過戶在長子名下．．
    ．」，而上訴人就其有所有前開不動產迄未設定抵押權予被上訴人，此為上訴人
    所自認（見本院八十八年十二月三日備程序筆錄），是上訴人既未履行離婚之
    條件，其就離婚尚未生效，知之甚稔。參酌江麗仙係因被上訴人「離家出走」，
    小孩無人照顧，上訴人遂央求江麗仙前往幫忙，此經上訴人及江麗仙前前開桃園
    地院八十八年訴字第一二七二號刑事案件自陳在卷，是故上訴人既向江麗仙陳稱
    被上訴人係離家出走，益證上訴人知悉其與被上訴人婚姻關係仍存續中。至上訴
    人雖嗣後曾出示離婚協議書與江麗仙，亦無解於上訴人知悉其尚未離婚之事實。
    被上訴人主張上訴人就判決離婚之原因有過失，應可採信，上訴人抗辯其無過失
    云云，不足採信。
三、按夫妻之一方，因判決離婚，雖非財產上損害，受害人得向有過失之他方，請求
    賠償相當之金額，民法第一千零五十六條第二項前段定有明文。本件兩造因上訴
    人與第三人通姦而經原審判准離婚（此部分上訴人未上訴而確定），其離婚之原
    因既可歸責於上訴人，被上訴人主張其精神受有相當程度之痛苦，而請求有過失
    之上訴人賠償相當之金額，自屬有據。查上訴人為民國四十九年八月十三日出生
    ，二專畢業，現為台灣電力公司技術員，年薪約八十萬元，被上訴人為民國五十
    三年八月二十九日出生，高中畢業，現從事保險內勤人員，月薪約二萬元，此有
    兩造不爭之桃園家庭扶助中心八十八年七月二十一日桃家扶字第二一一號函附
    監護權調查報告表、國泰人壽保險公司薪資表附卷可考，爰審酌兩造結褵十一年
    餘，已育有子女二人後，竟因上訴人與第三人通姦而失婚，其精神受創程度非輕
    ，及參酌上開兩造身分、年齡、及自營生計能力與生活程度等情，原審判准上訴
    人應給付被上訴人四十萬元，核屬正當，上訴人抗辯賠償金額過高云云，不足採
    信。
四、另上訴人主張抵銷如上訴人部分陳述欄(二)１、２、３、４欄所示金額，惟為被上
    訴人所否認，上訴人主張抵銷是否有理由，其分述如后：
  (一)上訴人主張被上訴人於八十八年三月三十日搬走上訴人住處所有之電冰箱、洗衣
    機、瓦斯爐、電視機等，上訴人共計花費四萬一千元云云，固據提出八十八年四
    月一日之收據二件為證，惟為被上訴人否認，且依據兩造於八十八年三月三十日
    簽立之別居同意書第二條記載：「乙方所有之財產，於分居日起全部由乙方（按
    係被上訴人）自行管理。乙方對其所有財，產自由使用收益及處分，甲方不得干
    涉」，是故兩造已協議各處分所有之財產，倘被上訴人搬走上訴人所有之上開電
    ，而令上訴人於四月一日另行買受該等電器，則兩造於翌日協議離婚時，自可協
    議抵償，然揆諸兩造簽立之離婚協議書全文，竟無隻字提及被上訴人搬離上訴人
    所有之電器等，足徵上訴人主張上開電器等係其所有而遭被上訴人搬離云云，不
    足採信。
  (二)上訴人主張投保四項國泰人壽保險，但被上訴人竟未經上訴人同意，自行以上訴
    人之保險辦理貸款十萬五千元，關於冒名貸款乙節，不惟被上訴人否認，且核閱
    上訴人提出之國泰人壽契約狀況一覽表所示，保險契約之要保人為被上訴人，茲
    被上訴人以保險契約貸款，並自薪水中扣繳貸款利息，此有被上訴人提出之員工
    薪津表八件為證，並為上訴人所不爭執，對上訴人而言，應無任何損害，而上訴
    人就其受有何損害，亦未能舉證以明其實，上訴人主張抵銷云云，尚乏所據。
  (三)互助會標金八十萬部分，上訴人亦未能提出證據證明，此部分主張抵銷亦未能准
    許。
  (四)上訴人主張被上訴人於八十五年購置車號L6─5551新車，向上訴人借款十萬元部
    分，亦未能提出證據證明兩造間之消費借貸關係，上訴人主張抵銷亦未能准許。
五、至上訴人抗辯被上訴人因其通姦事另在桃園地院請求賠償五十萬元云云，固據提
    出起訴狀乙件為證，惟該訴訟標的係本於侵權行為損害賠償請求權，核與本件訴
    訟標的係本於民法第一千零五十七條第二項判決離婚損害賠償請求權不同，該訴
    訟與本件無涉，附此敘明。
六、綜上所述，本件被上訴人主張其判決離婚受有精神上之損害為可採，上訴人所辯
    均為無可取。從而，被上訴人本於民法第一千零五十七條第二項規定請求上訴人
    給付四十萬元為有理由，應予准許。是則原審判命上訴人如數給付，於法並無不
    合。上訴意旨指摘原判決不當，求予廢棄改判，為無理由，應予駁回其上訴。
四、據上論結，本件上訴為無理由，依民事訴訟法第四百四十九條第一項、第七十八
    條，判決如主文。
中    華    民    國    八十九    年        四      月       二十五     日
                          民事第十四庭
                                審判長法  官  陳  筱  珮
                                      法  官  黃  小  瑩
                                      法  官  蘇  芹  英
右正本係照原本作成。
不得上訴。
中    華    民    國    八十九    年        五      月        一        日
                                      書記官  黃      愛


司法院資訊處製作；財團法人民間司法改革基金會備份。
